【裁判字號】    89,易,2207
【裁判日期】    900103
【裁判案由】    違反管理外匯條例
【裁判全文】
臺灣臺北地方法院刑事判決                        八十九年度易字第二二七號
    公  訴  人  臺灣臺北地方法院檢察署檢察官
    被      告  戊○○
                丁○○
                丙○○
    右  一  人
    選任辯護人  黃哲東
    被      告  乙○○
右列被告等因管理外匯條例案件，經檢察官提起公訴（八十九年度偵字第一八三一號
、第一八三二號），本院判決如左：
    主  文
戊○○、丁○○、丙○○、乙○○共同以非法買賣外匯為常業，戊○○處有期徒刑陸
月，丁○○處有期徒刑貳月，丙○○處有期徒刑伍月，乙○○處有期徒刑肆月，如易
科罰金，均以參佰元折算壹日。
扣案新台幣壹佰陸拾陸萬捌仟壹佰伍拾元、美金肆仟柒佰元、日幣柒佰肆拾柒萬捌仟
元、港幣肆仟壹佰參拾元、新加坡幣壹萬肆仟玖佰拾陸元、帳冊參本、裝訂成壹冊之
美金支票等影本（含傳真本、手寫原本）計貳拾張（即編號一至三號、編號五至二十
一號）、裝訂成壹冊之聘僱契約書等計參拾參張（即編號一至三十三號）均沒收。
    事  實
一、戊○○自民國（下同）八十二年五月間起至八十七年六月二十三日止，丁○○自
    八十二年九月間起至八十四年三月間止，丙○○自八十三年四月間起至八十七年
    六月二十三日止，乙○○自八十四年四月間起至八十七年六月二十三日止，分別
    受僱於甲○○（業經台灣高等法院判處有期徒刑一年，併科罰金新台幣【下同】
    十萬元確定），而與甲○○、郭蕙娟（業經台灣高等法院判處有期徒刑六月，緩
    刑三年確定；任職期間：八十二年十月間起至八十七年六月二十三日止）、曾玉
    莉（業經台灣高等法院判處有期徒刑三月，緩刑二年確定；任職期間：八十七年
    五月二十日起至同年六月二十三日止）、蔡聰明（真實姓名年籍不詳，業由檢察
    官另行簽結；任職期間：八十二年十二月間起至八十六年十月間止）、廖淑真（
    真實姓名年籍不詳，業由檢察官另行簽結；任職期間：八十三年九月間起至八十
    七年六月二十三日止）共同基於非法買賣外匯為常業之犯意聯絡（丁○○與曾玉
    莉之間除外），在台北市○○○路二十六號一樓班尼名品服飾店從事非法買賣外
    匯，負責收送款項予購買外匯客戶及辦理相關手續之外務工作（戊○○並自八十
    三年二月二日起擔任業務部主任），並為避免被查獲，以上開店面前半段經營名
    品、服飾為掩飾，後段裝設二道鐵門、監視器，內設櫃檯、辦公室，並以強化玻
    璃、鐵門相隔，另於辦公室後方壁櫥下方設有約一尺、一尺半見方之密道，足供
    成人鑽進密室躲藏，置放外幣等現金之保險箱則藏放於密室之廁所天花板上。嗣
    於八十七年六月十六日十六時三十分許，沈威州帶同楊朝正前往班尼名品服飾店
    購買外幣美金三千元、港幣三萬元後，於同月二十三日中午十二時五十五分許，
    指引員警持搜索票至上址搜索，始查獲在櫃檯外休息室看電視之丙○○、在櫃檯
    內小房間休息之乙○○，其餘在櫃檯內辦公室之甲○○、曾玉莉、郭蕙娟三人則
    手抱買賣外幣之資料、財物等，鑽進辦公室後方預設之密道，藏匿於密室內，甲○○並將相關買賣外幣之證物藏在該密室廁所天花板上之保險箱內，後見員警敲
    門甚急，始再由密道出來開門，經警在密室內查獲曾玉莉、郭蕙娟，並在廁所天
    花板上查到該只保險箱，扣得其內甲○○所有之價金及外匯新台幣一百六十六萬
    八千一百五十元、美金四千七百十元、日幣七百四十七萬八千元、港幣四千一百
    三十元、新加坡幣一萬四千九百十六元，及供買賣外幣犯罪所用之帳冊三本、美
    金支票等影本（含傳真本、手寫原本）裝訂一冊計二十張（即編號一至三號、編
    號五至二十一號）、裝訂成一冊之聘僱契約書等計三十三張（即編號一至三十三
    號），暨與買賣外幣無關之陳若芬存摺三本、班尼名品店甲○○存摺一本、電話
    聯絡卡四張、美金支票等影本一冊其中之編號四一張、裝訂成一冊之聘僱契約書
    等計七張（即編號三十四至四十號）等物。
二、案經臺灣高等法院檢察署發交台灣台北地方法院檢察署檢察官偵查起訴。
    理  由
一、訊據被告戊○○、丁○○、丙○○及乙○○均矢口否認右揭犯行，被告戊○○辯
    稱：當時伊駕駛計程車為業，另在吳玟珍（即共犯甲○○之配偶，業於八十五年
    九月間死亡）開的花店兼差，並未受僱於甲○○；被告丁○○辯稱：伊當時係在
    吳玟珍的花店任職，負責送貨收款，並未受僱於甲○○；被告丙○○、乙○○則
    均辯稱：伊等在班尼名品服飾店擔任外務，負責送衣服予客戶，並未從事外匯買
    賣云云。惟查：
    （一）共犯甲○○於上址開設班尼名品服飾店僅係作為掩飾，實際上乃以經營外
          匯買賣為其主要業務之事實，有以下證據為憑：
          （１）共犯甲○○業於其與共犯郭蕙娟、曾玉莉等為被告之本院八十八年
                訴字第八０六號一案（以下簡稱共犯甲○○等案）審理時，坦承「
                未做匯兌，只做外幣買賣」等情不諱，有該案卷宗影本在卷可稽，
                並於本院訊問時，明確供述「（何時開始在台北市○○○路二十六
                號一樓從事買賣外匯？）我太太過世後，我才接下這家店，並更改
                店名。」、「（如何與客人兌換外幣？）有些客人進入服飾店二道
                鐵門之辦公室兌換，至於有沒有請外務幫我送錢給兌換外幣的客戶
                ，我已經忘記。」、「（客人如何得知你的店可以換外幣？）忘記
                了。」等語。
          （２）共犯曾玉莉於共犯甲○○等案警詢時，供陳見過被告甲○○拿新台
                幣與客人兌換外幣等語；於偵查中供稱其看過客人拿外幣給老板，
                老板拿新台幣放在桌上等語，有上開案件卷宗影本在卷足憑。
          （３）證人沈威州於共犯甲○○等案中員警詢問時，業證稱：「（八十七
                年六月十六日）十六時三十分許，楊（朝正）拿到機票後，就問我
                可否知道換外幣的地方，我說知道，然後由蘇德盛駕車，楊朝正坐
                右前座，我坐後座，帶路到台北市○○○路二六號換錢。」、「錢
                莊當時有一男二女在場，我們三人到達後就開門讓我們進去，並向
                錢莊人員說我們要買美金及港幣。」、「楊朝正共跟錢莊買了三仟
                元美金及三萬元港幣，所有的錢都是楊朝正一人經手，我係基於朋
                友帶路罷了。」、「大約是八十七年六月二十三日中午十二時五十
                五分許（帶警方）到錢莊，當時辦公室內有一男二女，警方當時出
                示證件時，對方（錢莊）拒不開門，我當時在門外有聽見辦公室後
                門用力關門的聲音，我抬頭再詳看時，辦公室已經沒有人了，過了
                約二十分鐘才看見一名男子從後門出來開門讓警方入內。」、「我
                與楊朝正進入錢莊，蘇德盛待在外面車上等，當時楊朝正就把台幣
                放在錢莊櫃檯，裡面小姐把台幣收進去後，甲○○、郭蕙娟及曾玉
                莉三人就開始一起作，沒多久就拿了三仟元美金和三萬元港幣交給
                楊朝正點收。」等語；於同案偵查中除證稱警訊筆錄所供完全照當
                時發生的情形說之外，並另證稱：「（民生西路二六號）我去過五
                、六次換外幣，有換台幣也有換外幣，外觀看起來是服裝店。當天
                是蘇德盛載我跟楊朝正去，我帶楊朝正進去，換好後約十天後被查
                獲，是與會計小姐接洽。」、「是（在卷附地點換），照片中的男
                人是老板。」等語，有前開案件卷宗影本在卷為據。
          （４）共犯甲○○於上址班尼名品服飾店前段店面經營名品、服飾，後段
                裝設二道白鐵門、監視器，裡面設有櫃檯，內為辦公室以強化玻璃
                、白鐵門隔開，另於辦公室後方壁櫃下方設有約一尺、一尺半見方
                之密道，足供成人鑽進密室躲藏，置放外幣等現金之保險箱則藏放
                於密室之廁所天花板上；及共犯甲○○、郭蕙娟、曾玉莉三人見警
                入內時，竟手抱兌換外幣之資料、財物等鑽進辦公室後方預設之密
                道，藏匿於密室內，被告甲○○並將相關兌換外幣之證物藏在該密
                室廁所天花板上之保險箱內等情，除據八十七年六月十六日前往班
                尼服飾店實施搜索之警員林錦鑫，於共犯甲○○等案偵查中結證稱
                ：「‧‧店內前半段賣服飾，中間用鐵門隔開，是沈威州帶我們去
                的，他曾帶朋友去換錢，他在旅行社上班。」、「‧‧沈威州先走
                道（到）鐵門，裡面有監視器，看到不對勁，甲○○就與小姐從後
                面跑。」、「‧‧我們有將搜索票放在櫃台上說要搜索，老板還是
                往後跑，後來才出來開門，保險櫃是放在浴室內的天花板上，浴室
                外有開關打開後，保險櫃也是老板自己打開的，小姐都是從三六頁
                照片的密室進去，我們說是警察時，小姐還抱著抽屜走。」等語之
                外，並有現場照片十一張附於前開案件卷宗，及共犯甲○○、被告
                丙○○於本院訊問時所繪現場圖各一紙附卷，暨共犯甲○○所有之
                價金及外匯新台幣一百六十六萬八千一百五十元、美金四千七百十
                元、日幣七百四十七萬八千元、港幣四千一百三十元、新加坡幣一
                萬四千九百十六元、美金支票影本（含傳真本、手寫原本）裝訂一
                冊計二十張（即編號一至三號、編號五至二十一號）等扣案可資佐
                證。
          （５）扣案帳冊三本中，其中一本中信證券印製之一九九八年即民國八十
                七年日曆簿，係逐日記載各客戶兌換外幣之金額等情形，直至八十
                七年六月二十二日，即被告等及共犯甲○○等人為警查獲之前一日
                為止，有前開帳冊扣案可稽。
    （二）被告四人於事實欄所示之時間，均受僱於共犯甲○○，而任職於班尼名品
          服飾店之事實，除據被告丙○○、乙○○坦承無訛之外，並有附於扣案綠
          色封面帳冊內之薪資發放表、附於扣案灰色封面帳冊內之個人請假紀錄、
          員工遲到紀錄，及裝訂成一冊之聘僱契約書等扣案足據；參諸被告戊○○
          、丁○○上開薪資發放表、請假紀錄、聘僱契約書等所用格式，均與被告
          丙○○、乙○○等人所用者相同，且裝訂於同一帳冊，遇有遲到情形，並
          均登載於同一之紀錄用紙，又經本院訊問被告戊○○、丁○○二人渠等於
          案外人吳玟珍所營花店之收入及管理情形，被告戊○○所稱每月收入三、
          四千元至一萬元，不需要簽到、請假，及被告丁○○所稱每月收入一、二
          萬元，有時另發獎金幾千元，不用簽到或請假等情，並核與上開薪資發放
          表所載渠二人每月收入多在三萬元至四萬元之間，及前揭請假紀錄、遲到
          紀錄資料，均有被告戊○○、丁○○之請假及遲到遭罰之紀錄之情形不符
          ；是顯然即令被告戊○○、丁○○所述曾於案外人吳玟珍所營花店兼差、
          任職一事為真，渠二人於上開時間，皆亦另受僱於共犯甲○○，而於班尼
          名品服飾店任職之事實，自仍堪認定。被告戊○○、丁○○所稱並未受僱
          共犯甲○○云云，核係卸責之詞，委無足採。
    （三）共犯甲○○經營上開買賣外匯業務，主要係利用外務人員至客戶之場所收
          送款項及辦理相關手續，且被告四人即係受僱共犯甲○○，負責該等工作
          （戊○○自八十三年二月二日起擔任業務部主任）之事實，有以下證據足
          證，被告四人所稱並未從事買賣外匯工作云云，核亦係飾卸之詞，不足採
          信：
          （１）扣案灰色封面帳冊中，八十二年十二月三十一日開會記錄，記載：
                「主席戊○○」、「外務拿錢或外幣給客人時，應該一手交錢，一
                手交貨，不可大意，或是看到客戶的公司場面，而掉以輕心。」、
                「去銀行領錢，或到客戶那收到支票，或收到較多的錢，都必須打
                電話回公司。」等語。
          （２）扣案灰色封面帳冊中，八十三年二月二日開會記錄，記載：「主席
                戊○○」、「公司要邁向制度化，所以要成立業務部門、會計部門
                ，並由年資久的人擔任主任，業務部門是由戊○○擔任，會計部門
                由小娟擔任，主任有處置權與連帶責任，在過年前各部門主任應列
                出十條注意事項。」、「主席報告：現在景氣不好，前幾天同行有
                被搶劫的事件發生，大家應避免走巷子，且儘量不要帶太多現金在
                身上，例如可以匯款的方式，或多注意週遭的事務。」、「希望外
                務如果出去時，能夠複點一次，以避免錯誤，另外收回來的票子、
                旅行支票都要在背面簽名，或小鈔都要扣錢。」、「外務進公司之
                前，應注意是否有人跟其後，且如在公司裡面都不要開門，不管是
                否認識或是同行，都由老板決定開門與否。」等語。
          （３）扣案灰色封面帳冊中，八十三年三月七日開會記錄，記載：「台、
                外幣放在抽屜（大約合台幣二００萬），不能超過十五分鐘，否則
                罰五十元，二次為限。」等語。
          （４）扣案灰色封面帳冊中，八十五年九月十八日開會記錄，記載：「因
                景氣之關係，各行業日漸蕭條，而風險也逐漸提高，為防止公司及
                個人之因素，凡必須經由銀行，其收入之金額，應直接由銀行轉匯
                至各帳戶，如無必要，切不可領現，以防止被搶的意外發生」、「
                出勤表採二進二出之方式，上午應不會影響，下午則有待命人員，
    如時間有延誤，則會盡量早回電通知，以利匯兌。」、「為防止被
                搶的意外，當金額達到一百萬時，則應由二人前往客戶或同行往所
                」、「古董店、烏金、重金屬機械業者，開支票現領的較多，應由
                銀行匯出，但必須注意支票種類是否為現金票，而不是轉帳。」等
                語。
          （５）扣案灰色封面帳冊中，八十三年四月二日開會記錄，記載：「開門
                問題：如果叫門的不是叫公司的人，表示客人有問題，不要開門。
                」；且當日被告等及共犯甲○○等人為掩飾渠等買賣外匯之犯行，
                討論另以何業作為掩飾，被告戊○○、丁○○及丙○○均有發言，
                分別建議「餐飲業」、「體育用品社、球場」及「柏青哥遊樂場」
                等情，亦有上開會議記錄扣案可佐。
          （６）扣案灰色封面帳冊第一頁，載有被告乙○○於九月十九日、二月十
                二日（年份不詳），多繳回日幣、韓幣等之情形。
          （７）被告乙○○於八十七年六月二十三日遭查獲當天接受員警詢問，即
                無法說出其送衣物之地點，而僅答稱「（你送的貨物衣物送到哪些
                店？地址為何及店名？）我忘記了。」等語。
    綜上所述，本件共犯甲○○於台北市○○○路二十六號一樓開設班尼名品服飾店
    ，作為其經營外匯買賣業務之掩飾，於事實欄所示時間僱用被告四人擔任外務，
    負責至客戶所在收送款項，及辦理相關手續之工作等情，均臻明確。事證明確，
    被告四人之犯行，均堪認定。
二、查被告戊○○、丁○○、丙○○、乙○○四人，受僱於共犯甲○○從事買賣外幣
    之外務工作，期間長達數年之久，每月均有三、四萬元以上之收入，被告戊○○
    且擔任業務主任一職，自皆係以買賣外幣為常業，並恃以維生無訛。是核被告四
    人所為，均係犯管理外匯條例第二十二條第一項之常業非法買賣外匯罪。被告四
    人分別於事實欄所示之任職期間，與共犯甲○○、郭蕙娟、曾玉莉、蔡聰明、廖
    淑真等人間（被告丁○○與共犯廖淑真之間除外），有犯意之聯絡與行為之分擔
    ，均應論以刑法第二十八條之共同正犯。爰審酌被告三人之素行、品性、智識程
    度、犯罪之動機、目的、手段、所生之危害、參與之時間、程度等一切情狀，分
    別量處如主文所示之刑，並均諭知易科罰金之折算標準。
三、扣案價金及外匯新台幣一百六十六萬八千一百五十元、美金四千七百十元、日幣
    七百四十七萬八千元、港幣四千一百三十元、新加坡幣一萬四千九百十六元等，
    應依管理外匯條例第二十二條第一項後段之規定沒收之。另扣案帳冊三本、裝訂
    成一冊之美金支票等影本（含傳真本、手寫原本）計二十張（即編號一至三號、
    編號五至二十一號）、裝訂成一冊之聘僱契約書等計三十三張（即編號一至三十
    三號），係共犯甲○○所有供犯罪所用之物，應依刑法第三十八條第一項第二款
    之規定，宣告沒收。至扣案陳若芬存摺三本、班尼名品店甲○○存摺一本、電話
    聯絡卡四張，並非專供犯罪所用之物，美金支票等影本一冊其中之編號四一張係
    服飾買賣之紀錄、聘僱契約書等一冊其中之編號三十四係營利事業登記證、編號
    三十五至四十號六張係員工國外旅遊登記單，均非供本件犯罪所用之物，無從宣
    告沒收，附此敘明。
據上論斷，應依刑事訴訟法第二百九十九條第一項前段，管理外匯條例第二十二條第
一項、刑法第十一條、第二十八條、第四十一條、第三十八條第一項第二款，罰金罰
鍰提高標準條例第二條，判決如主文。
本案經檢察官陳進德到庭執行職務。
中    華    民    國        九十      年        一    月          三    日
                                      臺灣臺北地方法院刑事第七庭
                                                法  官  楊  代  華
右正本證明與原本無異。
如不服本判決，應於判決送達後十日內，向本院提出上訴狀。
                                                書記官  許  博  為
中    華    民    國      九十        年    一         月     十        日
附錄本案論罪科刑法條全文：
管理外條例第二十二條：
一以非法買賣外為常業者，處三年以下有期徒刑、拘役或科或併科與營業總額等值
 以下之罰金；其外及價金沒收之。
二法人之代表人、法人或自然人之代理人、受僱人或其他從業人員，因執行業務，有
  前項規定之情事者，除處罰其行為人外，對該法人或自然人亦科以該項之罰金。


司法院資訊處製作；財團法人民間司法改革基金會備份。
